【裁判字號】    92,簡上,266
【裁判日期】    921231
【裁判案由】    給付服務費
【裁判全文】
臺灣臺中地方法院民事判決    九十二年度簡上字第二六六號
    上  訴  人  昇逸不動產投資顧問股份有限公司
    法定代理人  乙○○
    被  上訴人  雙贏企業股份有限公司
                        設台中.
                        送台中.
    法定代理人  甲○○  住同右.
    訴訟代理人  丙○○  住高雄.
右當事人間請求給付服務費事件，上訴人對於中華民國九十二年五月二十一日本院臺
中簡易庭九十二年度中簡字第七八二號第一審判決提起上訴，本院於民國九十二年十
二月十九日言詞辯論終結，判決如左：
    主  文
上訴駁回。
第二審訴訟費用由上訴人負擔。
    事  實
甲、上訴人方面：
  一、聲明：
    (一)原判決廢棄。
    (二)被上訴人應給付上訴人新台幣拾柒萬陸仟肆佰貳拾伍元，及自起訴時按年利
      率百分之五計算之利息。
    (三)第一、二審訴訟費用由被上訴人負擔。
  二、陳述：除與原審判決書所載者相同茲予引用外，補稱：
    (一)系爭不動產買賣契約並非訴外人謝婉容販售其夫甲○○個人之土地，而係謝婉
      容以被上訴人公司名義並提出系爭土地及建築改良物所有權狀正本等資料，核
      已構成「表見代理」之規定，原審判決竟率爾認定並未構成「表見代理」，其
      認事用法顯有謬誤：
      1.經查，被上訴人公司監察人謝婉容委託上訴人與訴外人光宇醫療儀器有限公
        司（下稱光宇公司）訂定不動產買賣契約（內含仲介報酬約定，下稱系爭買
        賣契約及系爭仲介契約）時，曾提供系爭土地及建築改良物所有權狀正本、
        經濟部中部辦公室證明書、房屋稅單、被上訴人代表人甲○○身分證影本，
        及被上訴人公司股東臨時會會議記錄等，言明由其經辦出售事宜，故謝婉容
        係以被上訴人公司監察人之身分，以為代理辦理系爭不動產買賣事宜，由謝
        婉容出具之公司、財產資料之完備，業已達到商業交易上足使人為信賴之程
        度，顯非民間單純夫妻保管印鑑所可比擬，此由謝婉容訂約當時所使用之印
        章與被上訴人公司變更登記表上之印章相同，及被上訴人公司副總吳定國於
        上訴人至廠房實地勘查時均在現場等情，堪認一般從事商業交易之人均足信
        賴謝婉容確為代理公司辦理不動產買賣交易，依民法第一百六十九條之規定
        ，並參照最高法院七十年台上字第三五一五號、最高法院四十四年台上字第
        一四二四號判例意旨，被上訴人對善意之第三人即本件上訴人，自應負授權
        人之責任。原審判決率認上訴人「應可得知」或「既可得知」謝婉容就系爭
        出賣土地及廠房事宜並無代理權，而認不構成「表見代理」云云，顯課以一
        般交易相對人必須親自向交易之本人確認之嚴格義務，殊非民法特設表見代
        理之本旨。
      2.又查，被上訴人公司負責人甲○○曾於九十二年一月二十一日委由蔡勝一律
        師以九二律一字第○一○二號律師函發函予光宇公司要求解除契約，函中明
        稱：「本人與黃啟明先生於九十二年一月一日簽訂不動產契約書，嗣經詳閱
        本件買賣契約書內容，顯有違誠信公平原則‧‧‧」云云，得知甲○○對授
        權謝婉容與光宇公司簽訂不動產買賣契約一事，確實知情並有授權，而自認
        與光宇公司間之不動產買賣契約關係，設非如此，於發律師函予光宇公司之
        際，即應明確表明謝婉容欠缺授權，乃係偽造文書等情，始符常理。
      3.甲○○復於同年一月二十九日，以高雄地方法院郵局第○○六一五號存證信
        函告知光宇公司謂：本公司並未就九十一年十一月二十日召開會議，顯然上
        開文件係屬偽造‧‧‧有關台端與代書（上訴人公司負責人乙○○）及本公
        司謝婉容之共同偽造文書乙事」云云，與上開律師函之說詞矛盾，益見被上
        訴人公司乃欲假藉謝婉容無代理權，以規避履行契約之目的，準此，原審判
        決就此等對於上訴人有利之必要情形顯未予調查審認、漏未斟酌，其判決理
        由顯有不備。
    (二)上訴人公司負責人乙○○確實並不知悉被上訴人公司是否確曾召開股東臨時會
      ，其代為補足股東臨時會會議紀錄，僅係出於代為顧慮法律文件之合法性而已
      ，原審判決竟據此認定系爭買賣未構成表見代理，顯屬推測之見，其認事用法
      顯有誤謬：
      1.據公司法第一百八十三條規定，股份有限公司召開股東會後，應製作股東會
        議記錄。此項股東會會議記錄，固多由公司經營部門自行辦理製作，惟就公
        司經營實務情況觀察，因公司經營業事務本身極為繁重，且會計記帳業者本
        身除簽證會審帳外，通常亦一併協助公司製作此等股東會議記錄，尤其製作
        年報等財務報表需股東會會議記錄時更是如此，實際上公司只需提供會議實
        況或筆記記錄，會計記帳業者即可協助公司製作，並為辦理工商登記、上市
        上櫃等財稅事項，事實上坊間小型公司每每即委由會計記帳業者或代書代辦
        股東會會議記錄，即便是公司經營部門自行製作股東會會議記錄，亦無可能
        當場製作完成，勢必等會議結束後再依電腦設備製作完成。職此之故，公司
        是否曾召開股東會與股東會會議記錄是否為公司自行製作完成無涉。
      2.經查，被上訴人公司之股東臨時會會議記錄出席七位股東，其中三人簽名固
        係上訴人公司負責人乙○○代為書寫，然此乃謝婉容九十一年十一月份口頭
        委託上訴人辦理系爭不動產買賣事宜時即已提出，茲因乙○○身為代書，發
        現被上訴人公司股東僅列四名，依法不符舊公司法第二條第一項第四款股份
        有限公司股東應由七人以上組織之規定，隨即告知謝婉容此等法令規定，謝
        婉容乃提供其餘股東姓名，商請乙○○代行補足，嗣後由謝婉容帶回蓋用上
        開其餘股東印鑑，完成用印後再交由乙○○代為辦理系爭不動產買賣相關事
        宜，故乙○○確實並不知悉被上訴人公司是否確曾召開股東臨時會，此觀本
        院另案九十二年重訴字第二二五號光宇公司訴請被上訴人履行契約事件審理
        時，謝蜿容自承：「我並沒有跟乙○○表示到底實際上是否有召開股東臨時
        會」自明。原審判決竟爾認定上訴人「應知並無合法召開之股東會臨時會議
        」，而不構成表見代理，顯屬推測之見，故其認事用法顯有誤謬。
  三、證據：除援用原審所提之證據外，另補提臺灣省稅務研究會八十五年專題會計
      稅務資料、本院九十二年度重訴字第二二五號履行契約事件言詞辯論筆錄節本
      各一份、經濟日報廣告四份（均為影本）等為證，並聲請傳訊證人吳定國。
乙、被上訴人方面：
  一、聲明：
    (一)駁回上訴。
    (二)第二審訴訟費用由上訴人負擔。
  二、陳述：除與原審判決書所載者相同茲予引用外，補稱：
    (一)查謝婉容係於報紙上以自己之名義刊登廣告出售系爭土地及廠房，而上訴人經
      由該廣告而與謝婉容連絡，接洽之初即知謝婉容係被上訴人公司監察人且其夫
      為公司之負責人甲○○，是上訴人應可知謝婉容取得公司印鑑章、所有權狀正
      本、經濟部中部辦公室證明書、房屋稅單、負責人之身份證影本等物件應非難
      事。
    (二)另上訴人公司負責人乙○○亦自承謝婉容曾向其詢問是否需要委託書，乙○○
      表示只要有股東會之會議記錄上面表明由謝婉容代表處理即可，嗣謝婉容即提
      出九十一年十一月二十日之股東臨時會會議記錄，惟該會議記錄上出席股東人
      數僅記載四人，經乙○○詢問謝婉容其他股東姓名後，再於該紀錄中填載「吳
      定國、江天欄、林思嫣」等股東之姓名，是該股東臨時會會議記錄中之上述股
      東，既為乙○○所填載，則上訴人應知被上訴人公司並未於九十一年十一月二
      十日召開如該會議記錄所載之合法股東會並決議由謝婉容代售土地及廠房，準
      此，上訴人既為不動產投資顧問公司，從事土地之仲介事宜，當知代理人有無
      代理權之重要性，且既可得而知謝婉容就出賣系爭土地及廠房並無代理權，則
      上訴人依民法第一百六十九條之規定請求被上訴人依表見代理負授權人責任，
      即屬無據。
    (三)同時上訴人涉嫌偽造文書案件，業經臺灣臺中地方法院檢察署檢察官提起公訴
      ，顯見系爭不動產買賣契約為自始、當然、絕對無效，原審認事用法並無違誤
      。
  三、證據：除援用原審所提之證據外，另補提切結書、臺灣臺中地方法院檢察署檢
      察官起訴書、謝婉容於履約案中作證筆錄各乙份（均為影本）為證，並聲請調
      閱本院另案九十二年度重訴字第二二五號民事案卷、九十二年偵字第一一二二
      ○號偵查案卷。
    理  由
一、本件上訴人起訴主張：被上訴人公司位於台中市南屯區工業區二十一號三十七號
    之土地及廠房，經由上訴人之仲介，於民國九十二年二月一日完成與訴外人光宇
    醫療儀器有限公司（下稱光宇公司）簽立之系爭買賣契約，系爭買賣契約中並含
    有系爭仲介契約，約定被上訴人公司需支付上訴人仲介服務費新臺幣（下同）三
    十五萬八千五百元，稅金一萬七千九百二十五元，總計三十七萬六千四百二十五
    元。又縱認訴外人謝婉容無代理權，惟被上訴人公司既將印鑑章、所有權狀正本
    、公司登記事項卡、房屋稅單、股東臨時會議紀錄、負責人之身分證影本交由謝
    婉容收藏，並由謝婉容於簽約時提出，被上訴人公司自應依表見代理之規定，負
    授權人之責任。嗣迭經催告被上訴人公司拒不支付，爰依系爭仲介契約及表見代
    理之法律關係，請求被上訴人公司給付如聲明所示之金額等語。
二、被告則以：系爭買賣契約係訴外人謝婉容未經被上訴人公司之授權，無權代理被
    上訴人公司與上訴人及訴外人光宇公司所簽定，自與被上訴人公司無涉。又依台
    灣民情，夫妻印鑑、不動產權狀共同保管或代為保管乃非常普遍之現象，是訴外
    人謝婉容雖得提出被上訴人公司法定代理人即謝婉容之夫錦文之印鑑章及系爭土
    地所有權正本等文件，亦不構成民法第一百六十九條之表見代理。況謝婉容所提
    出交予上訴人之被上訴人公司臨時股東會會議紀錄表明授權謝婉容處理出賣系爭
    土地及廠房事宜之文件，其中三位股東之簽名係上訴人之法定代理人乙○○所簽
    ，是上訴人應知或可得而知訴外人謝婉容係無權代理被上訴人公司出賣系爭土地
    及廠房，伊自無給付之義務等語置辯。
三、本件兩造對於系爭買賣契約及仲介契約係由訴外人謝婉容出面與上訴人及買受人
    光宇公司簽訂，並由上訴人居間仲介乙節，並不爭執，並有不動產買賣契約書一
    份附卷可稽，自堪信為真正。又本件訴外人謝婉容係無權代理被上訴人公司與上
    訴人簽立系爭買賣及仲介契約，業經原審敘述明確。而依兩造於本院九十二年九
    月九日準備程序中所為之爭點協議，本件之主要爭點在於系爭仲介契約係由被上
    訴人公司之監察人謝婉容出面與上訴人簽訂，謝婉容之行為是否足以構成表見代
    理，而被上訴人公司即應受系爭仲介契約之拘束？
四、本件上訴人主張訴外人謝婉容出面與上訴人簽約之際，曾提出被上訴人公司之印
    鑑章、法定代理人之私章、所有權狀正本、經濟部中部辦公室證明書、房屋稅單
    、股東臨時會議紀錄、負責人之身分證影本等完備之文件，已足以使上訴人信其
    為被上訴人公司之代理人，是被上訴人公司即應依表見代現之法律關係負授權人
    之責任云云。然此為被上訴人公司所否認，並以前詞置辯。經查：
  (一)按由自己之行為表示以代理權授與他人，或知他人表示為其代理人而不為反對之
    表示者，對於第三人應負授權人之責任。但第三人明知其無代理權或可得而知者
    ，不在此限。民法第一百六十九條定有明文。是以，民法第一百六十九條表見代
    理之規定，乃事實上本無代理權，而於本人有使第三人信為以代理權授與他人之
    行為時，法律上使本人負授權人之責任，以保護不知無代理權之第三人，如第三
    人明知無代理權或可得而知者，自不在保護之列。查本件證人謝婉容係於報紙上
    以自己名義刊登廣告出售系爭土地及廠房，而上訴人即係看見該廣告而與證人謝
    婉容聯絡等情，有證人謝婉容於原審提出之經濟日報報紙分類廣告一則附卷可稽
    ，復為上訴人所不爭執，自堪信為真實。又上訴人之法定代理人乙○○於原審自
    承其於九十一年十月間證人謝婉容委託其出賣廠房時就知道謝婉容是被上訴人公
    司監察人，且被上訴人公司之負責人甲○○是其配偶等語（見原審九十二年五月
    七日言詞辯論筆錄），是上訴人應可得而知謝婉容要取得被上訴人公司之印鑑章
    、法定代理人之私章、所有權狀正本、經濟部中部辦公室證明書、房屋稅單、股
    東臨時會議紀錄、負責人之身分證影本等證明文件資料並無困難，且證人謝婉容
    身為被上訴人公司之監察人，由其以自己之名義刊登廣告並自行出面販售廠房並
    非尋常。再上訴人之法定代理人乙○○於原審亦自承謝婉容曾向其詢問本件買賣
    ，沒有被上訴人公司法定代理人之委託書可以嗎？其即向謝婉容表示，要出賣土
    地只要有股東會的會議紀錄，上面表明由證人代表即可等語（見原審九十二年五
    月七日言詞辯論筆錄），是上訴人既為專業之不動產仲介公司，於此情況下，對
    於證人謝婉容是否確實得有被上訴人公司之授權，理應詳加留意為是。
  (二)嗣後證人謝婉容即提出被上訴人公司九十一年十一月二十日之股東臨時會會議紀
    錄，惟該股東臨時會議會議紀錄之出席股東人數僅記載四人，經上訴人之法定代
    理人乙○○向謝婉容告知股份有限公司之股東應有七人後，再由乙○○於該紀錄
    中填載「吳定國、江天欄（應為江添欄之誤）、林思嫣」等股東之姓名等情節，
    業經證人謝婉容及上訴人之法定代理人乙○○於原審審理時陳述無訛（見原審九
    十二年五月七日言詞辯論筆錄）。又上訴人之法定代理人乙○○於另案即本院九
    十二年重訴字第二二五號履行契約事件中，到庭陳稱：「（會議紀錄關於吳定國
    、江天欄（應為江添欄之誤）、林思嫣的名字是否你寫的？）是我寫的，但我不
    知道實際上是否開股東臨時會，當時是因為謝婉容只打四個股東的名字上去，但
    是告訴她股東不應只有四個人，謝婉容說還有三個人，她叫我幫她把名字填寫上
    去等語」，於該案中證人謝婉容亦證稱：伊並沒有跟乙○○表示到底實際上是否
    有召開股東臨時會，當時伊是把印章拿到他們的事務所辦公室去蓋的，伊確定乙
    ○○知道股東臨時會沒有召開等語。（以上均見卷附本院九十二年重訴字第二二
    五號九十二年四月二十三日言詞辯論筆錄）。由此可知，上訴人應知或可得而知
    被上訴人公司並未於九十一年十一月二十日召開如前開股東臨時會議紀錄所載之
    合法股東會，並決議由謝婉容全權代理出售系爭土地及廠房，實堪認定。而上開
    股東臨時會會議紀錄並未實際召開，該會議紀錄乃由謝婉容、乙○○所共同偽造
    一節，並經臺灣臺中地方法院檢察署九十一年度偵字第一一二二○號對謝婉容、
    乙○○二人共同偽造私文書犯行提起公訴在案，亦堪以佐證。是上訴人辯稱上訴
    人公司負責人乙○○確實並不知悉被上訴人公司是否確曾召開股東臨時會，其代
    為補足股東臨時會會議紀錄，僅係出於代為顧慮法律文件之合法性而已，原審判
    決竟據此認定系爭買賣未構成表見代理，顯屬推測之見云云，自不可採。
  (三)上訴人另稱被上訴人公司負責人甲○○曾於九十二年一月二十一日委由蔡勝一律
    師以九二律一字第○一○二號律師函發函予光宇公司要求解除契約，函中明稱：
    「本人與黃啟明先生於九十二年一月一日簽訂不動產契約書，嗣經詳閱本件買賣
    契約書內容，顯有違誠信公平原則‧‧‧」云云，由此可得知甲○○對授權謝婉
    容與光宇公司簽訂不動產買賣契約一事，確實知情並有授權，而自認與光宇公司
    間之不動產買賣契約關係，設非如此，於發律師函予光宇公司之際，即應明確表
    明謝婉容欠缺授權，乃係偽造文書等情，始符常理云云。惟上開律師函被上訴人
    公司業已否認係由被上訴人公司負責人甲○○所委發，並抗辯稱當時甲○○還在
    國外，該律師函也是謝婉容的意思所發等語，則上訴人既未舉證證明該律師函確
    係甲○○所委發，其據以主張由該律師函之文義可以得知被上訴人公司確有授權
    謝婉容云云，即屬無據。再上訴人雖另主張其曾多次到被上訴人公司的廠房實際
    勘查，被上訴人公司副總經理吳定國都有在現場，且給付之價金均已公司的帳戶
    ，足證被上訴人公司應已知情云云，惟此為被上訴人公司所否認，並辯稱：給付
    的價金，雖入到被上訴人公司的戶頭，但錢均為謝婉容個人所領走，因謝婉容是
    公司的監察人，其保有公司相關印鑑，不能由價金入公司的戶頭即證明公司有授
    權等語。查證人吳定國於本院準備程序中到庭證稱：我曾擔任被上訴人公司的副
    總經理，目前已經離職了，當初是謝婉容交代我帶上訴人參觀工廠，上訴人來時
    跟我說他是陳代書，至於上訴人為什麼要參觀工廠，我不清楚上訴人去的目的．
    ．．（買賣廠房應該經過什麼樣的程序？）重大決策應由股東會開會決議，不可
    以由謝婉容一人決定，若是買賣廠房是要經過股東會開會決定，本件據我所知是
    沒有經過股東會開會決議買賣廠房這件事情等語。（見本院九十二年九月三十日
    準備程序筆錄），是依證人吳定國之陳述及買賣價金入公司戶頭，尚不足以證明
    謝婉容確得有被上訴人公司授權販售上開土地及廠房等情觀之，上訴人此部分之
    舉證，即尚有未足，而難以採信。
  (四)綜上所述，本件上訴人主張證人謝婉容之行為已足構成表見代理，被上訴人公司
    應受契約之拘束云云，其舉證尚有未足，而不足採。應以被上訴人公司抗辯上訴
    人應可得而知證人謝婉容為無代理權為可信，是以上訴人既可得而知證人謝婉容
    為無代理權，則依前開法條之說明，上訴人請求被上訴人公司負授權人責任，即
    屬無據。
五、從而，本件證人謝婉容既無權代理被上訴人公司與上訴人簽訂系爭仲介契約，且
    上訴人亦可得而知證人係為無權代理被上訴人公司處理出賣系爭土地及廠房事宜
    ，則上訴人主張被上訴人應依據系爭仲介契約及表見代理之法律關係請求被上訴
    人公司給付如聲明第二項所示之金額，即為無理由，不應准許。其假執行之聲請
    亦失所附麗，應併予駁回。原審為上訴人敗訴之判決，及駁回其假執行之聲請，
    並無不合。上訴意旨指摘原判決不當，求予廢棄改判，為無理由，應予駁回。
四、據上論結，本件上訴為無理由，依民事訴訟法第四百三十六條之一第三項、第四
    百四十九條第一項、第七十八條，判決如主文。
中      華      民      國    九十二    年    十二    月    三十一    日
                                    臺灣臺中地方法院民事第三庭
~B審判長法官  張瑞蘭
~B      法官  張國華
~B      法官  洪堯讚
右正本證明與原本無異
本件不得上訴。
中      華      民      國    九十二    年     十二     月    三十一    日
~B法院書記官


司法院資訊處製作；財團法人民間司法改革基金會備份。
